【裁判字號】    99,訴,226
【裁判日期】    991103
【裁判案由】    殺人未遂等
【裁判全文】
臺灣花蓮地方法院刑事判決               99年度訴字第226號
公  訴  人  臺灣花蓮地方法院檢察署檢察官
被      告  甲○○
選任辯護人  俞建界律師（法律扶助基金會指派）
上列被告因殺人未遂等案件，經檢察官提起公訴（99年度偵字第
2690號），本院判決如下：
    主  文
甲○○服用酒類，不能安全駕駛動力交通工具而駕駛，處拘役伍
拾日，如易科罰金，以新臺幣壹仟元折算壹日；又殺人未遂，處
有期徒刑伍年貳月，扣案之土製獵槍壹枝（槍枝管制編號000
0000000號）及番刀壹把均沒收。
其餘被訴部分無罪。
    事  實
一、甲○○明知服用酒類後，將導致其注意能力及反應能力降低
    ，不能安全駕駛動力交通工具，於民國99年5月25日晚上 10
    時許，在花蓮縣瑞穗鄉自強新村友人住處飲用米酒1 瓶後，
    於同年月26日凌晨0 時許，已達不能安全駕駛動力車輛之程
    度，猶騎乘車牌號碼265–CMS號之輕型機車，自上開處所返
    回花蓮縣瑞穗鄉○○路○段22 號之住處，其返家後與妻子胡
    淑真發生口角，胡淑真負氣攜帶幼女外出，於同日凌晨1 時
    許，甲○○步行外出至花蓮縣瑞穗鄉瑞良村北側堤防外之防
    汛道路尋找其妻、女，見乙○○在該處，甲○○詢問乙○○
    是否有看見其妻、女，乙○○回應並不認識其妻、女，甲○
    ○懷疑乙○○說謊，隨即返回其上開住處，持其自製具有殺
    傷力之土造獵槍1枝（槍枝管制編號0000000000 號，製造槍
    枝部分另為無罪之諭知，詳如後述）及番刀1 把，並將土製
    獵槍裝填火藥及鉛彈後，騎乘上開機車重回上開防汛道路找
    尋乙○○，在該處發現乙○○後，竟基於殺人之犯意，將上
    開土製獵槍上膛並瞄準乙○○，乙○○見狀立即上前奪走土
    製獵槍，甲○○竟再持其所有之番刀朝乙○○之頭部猛力砍
    殺數刀，乙○○雖以右手抵擋，仍遭砍中右手及頭部，致乙
    ○○受有右側頭皮割傷、右手深部割傷併神經受損等傷害，
    乙○○受傷後，為避免遭甲○○繼續追殺，隨即逃離並躲藏
    在河堤之草叢內，甲○○則騎上開機車來回找尋乙○○，因
    遍尋不著，始罷手離去。嗣經乙○○央求民眾報警，警方於
    同年月26日凌晨1時40分許，在花蓮縣瑞穗鄉○○路○段22號
    附近，查獲甲○○並扣得上開土製獵槍1枝及番刀1把，警方
    並於同日凌晨2時41 分許測得其呼氣酒精濃度含量高達每公
    升0.91毫克，而查悉上情。
二、案經告訴人乙○○訴由花蓮縣警察局鳳林分局報告臺灣花蓮
    地方法院檢察署檢察官偵查起訴。
    理  由
壹、程序部分：
一、按被告以外之人於審判外之言詞或書面陳述，除法律有規定
    者外，不得作為證據；又被告以外之人於審判外向法官所為
    之陳述，得為證據；被告以外之人於偵查中向檢察官所為之
    陳述，除顯有不可信之情況者外，得為證據；被告以外之人
    於審判外之陳述，經當事人於審判程序同意作為證據，法院
    審酌該言詞陳述或書面陳述作成時之情況，認為適當者，亦
    得為證據。當事人、代理人或辯護人於法院調查證據時，知
    有第159條第1項不得為證據之情形，而未於言詞辯論終結前
    聲明異議者，視為有前項之同意，刑事訴訟法第159條第1項
    、第159條之1第1項、第2項及第159條之5分別定有明文。
二、經查：
（一）證人即告訴人乙○○於警詢時之陳述，雖不合刑事訴訟法
      第159條第1項得為證據之要件，惟公訴人、被告甲○○及
      辯護人對於上開審判外之言詞陳述，均業於本院準備程序
      中表示無意見，且迄於本案言詞辯論終結前亦未聲明異議
      ，而本院審酌其言詞陳述作成之情況，核無違法取證及證
      明力明顯過低之瑕疵，亦認為以之作為證據為適當，又證
      人乙○○於偵查中之陳述，亦無顯不可信之情形，故依上
      開規定，證人乙○○於警詢、偵查中所為之陳述，均具有
      證據能力。
（二）財團法人佛教慈濟綜合醫院診斷證明書屬證人於審判外之
      書面陳述，雖不合刑事訴訟法第159條第1項得為證據之要
      件，惟公訴人、被告及辯護人對於上開書面陳述，均業於
      本院準備程序中表示無意見，且迄於本案言詞辯論終結前
      亦未再聲明異議，而本院審酌此書面陳述作成之情況，核
      無違法取證及證明力明顯過低之瑕疵，亦認為以之作為證
      據為適當，故依上開規定，財團法人佛教慈濟綜合醫院診
      斷證明書具有證據能力。
（三）內政部警政署刑事警察局99年7月2日刑鑑字第0990079455
      號槍彈鑑定書係鑑定被告製造之槍枝是否具有殺傷力，依
      其所見所為之證明文書，核其本質乃為被告以外之人於審
      判外之書面陳述，依刑事訴訟法第159條第1項之規定，不
      具證據能力（前述證據性質上雖為公務員職務上所製作之
      證明文書，但既為針對本件被告製造槍枝之個案作成，即
      與刑事訴訟法第159條之4第1 款所示，可經常處於可受公
      開檢查之狀態，設有錯誤，甚易發現而予及時糾正之例行
      性紀錄文書有間，非刑事訴訟法第159條之4第1 款所謂得
      成為傳聞例外之公文書，而不能依此規定取得證據能力）
      。惟因檢察官、辯護人及被告於本院行準備程序及審理時
      對作為證據使用均表示無意見，且該鑑定書與檢察官主張
      之事實有關聯性，而刑事警察局作成前開鑑定書時亦無任
      何不適當之情況，依刑事訴訟法第159條之5第2 項規定，
      有證據能力。
貳、有罪部分：
一、訊據被告坦承酒後騎乘機車及持具殺傷力，已填充火藥、鉛
    彈並已上膛之土製獵槍瞄準告訴人乙○○，又持番刀朝告訴
    人之頭部砍數刀，致告訴人受有右側頭皮割傷、右手深部割
    傷併神經受損等傷害之事實，然矢口否認有殺人未遂之犯行
    ，辯稱：伊並無殺人之犯意。
二、經查，被告酒後騎乘機車及持已填充火藥、鉛彈並已上膛之
    土製獵槍瞄準告訴人，又持番刀朝告訴人之頭部砍數刀，致
    告訴人受有右側頭皮割傷、右手深部割傷併神經受損等傷害
    等情，業據被告於警詢、偵查中及本院審理時供述在卷，核
    與證人即告訴人乙○○於警詢、偵查中證述之情節相符，此
    外並有酒精濃度測試單、不能安全駕駛簡易測試紀錄表、槍
    彈鑑定書及財團法人佛教慈濟綜合醫院診斷證明書各1 份在
    卷及上開土製獵槍1枝、番刀1把扣案足參，堪信為真實。被
    告雖否認有殺人之犯意，然行為人對於構成犯罪之事實，預
    見其發生而其發生並不違背其本意者，以故意論，刑法第13
    條第2 項定有明文。又殺人與傷害人致死之區別，應以有無
    殺意為斷，其受傷之多寡，及是否為致命部位，有時雖可藉
    為認定有無殺意之心證，究不能據為絕對標準；殺人與傷害
    致死之區別，即在下手加害時有無死亡之預見為斷。至受傷
    處所是否致命部位，及傷痕之多寡，輕重如何，僅足供認定
    有無殺意之參考，原不能為區別殺人與傷害致人死之絕對標
    準；刑法上殺人罪與傷害人致死罪之區別，本視加害人有無
    殺意為斷，被害人所受之傷害程度，固不能據為認定有無殺
    意之唯一標準，但加害人之下手情形如何，於審究犯意方面
    ，仍不失為重要參考資料；上訴人用刀殺傷被害人之身體五
    處，既經驗明其右側腹部刺創寬二．五公分，深至腹腔內，
    右肩胛刺創寬三公分，創底向下前方經胸腔後，再刺破橫隔
    膜至腹腔內，深約二十一公分，左肋膜左肺下端脾臟、肝臟
    (左葉)及大、小腸可能已被刺破，致使大量出血。雖殺人與
    傷害人致死之區別不以兇器及傷痕之多少為絕對標準，然就
    上述之傷情觀之，則上訴人持刀殺人時下手之重可知，刀能
    殺人不能謂無預見，下手之重更難謂無殺人之決心。原審並
    未查有上訴人僅屬意圖傷害之確據，遽認其為傷害人致死，
    自非允治；殺人未遂罪之成立，以有戕害他人生命之故意，
    著手於刺殺之實行而未發生死亡之結果為要件，最高法院18
    年上字第1309號、19年上字第718號、20年非字第104號、44
    年台上字第373號、47年台上字第1364 號判例意旨可資參照
    。又被告與告訴人起口角後，因氣憤乃返家取出番刀及土造
    獵槍後再返回現場找告訴人，獵槍已經由被告裝填過彈丸及
    火藥且上膛，被告並知悉擊發獵槍，嚴重的話會打死人等情
    ，業據被告於警詢時供述在卷；且扣案之番刀有鋒利之刀刃
    ，有扣案番刀照片2 張在卷足參，是被告對於上開土製獵槍
    朝人射擊及番刀砍殺人之重要部位，足以對他人之生命產生
    危害有所預見，仍持上開土製獵槍裝填火藥、鉛彈，並上膛
    朝告訴人瞄準，後因土製獵槍遭告訴人搶奪，又持上開番刀
    朝告訴人頭部之重要部位砍殺數刀，足徵被告有殺害告訴人
    之未必故意，被告辯稱：伊並無殺人之犯意不足採信。是被
    告酒後騎乘機車及殺人未遂之犯行，均堪認定，應依法論科
    。
三、核被告所為，係違反刑法第185條之3不能安全駕駛動力交通
    工具而駕駛罪及刑法第271條第2項、第1 項之殺人未遂罪。
    又被告於密集之時間內酒後2 次騎乘機車之行為及先以土製
    獵槍瞄準告訴人，後以番刀朝告訴人砍殺數刀之行為，分別
    係基於同一公共危險之犯意及殺人之不確定故意，依一般社
    會健全觀念，均難以強行分開，均應視為數個舉動之接續施
    行，分別各合為包括之一行為予以評價，皆為接續犯。被告
    所犯上開不能安全駕駛動力交通工具而駕駛罪及殺人未遂罪
    ，顯係犯意各別，行為互殊，應分論併罰。又被告持土製獵
    槍朝告訴人瞄準，又以番刀砍殺告訴人頭部，已著手於殺人
    行為之實行，因未發生告訴人死亡之結果而未遂，依刑法第
    25條第2 項之規定，按既遂犯之刑減輕之。爰審酌被告並無
    前科，素行良好，有臺灣高等法院被告前案紀錄表1 份在卷
    可稽，酒後因細故於深夜持槍及番刀攻擊他人，被告犯罪後
    對公共危險部分坦承犯行，殺人未遂部分並與告訴人達成和
    解，有和解書1 份在卷可稽等一切情狀，分別量處如主文所
    示之刑，並就拘役部分諭知易科罰金之折算標準，以示儆懲
    。末查扣案之土製獵槍1枝（槍枝管制編號：0000000000 號
    ）及番刀1 把，為被告所有供本件犯罪所用之物，應依刑法
    第38條第1項第2款之規定宣告沒收。
貳、無罪（被訴非法製造槍枝）部分：
一、公訴意旨另以：被告未經許可，在花蓮縣瑞穗鄉○○路○ 段
    22號其住處，製造上開土製獵槍，因認被告另涉槍砲彈藥刀
    械管制條例第8條第1項未經許可製造獵槍罪等語。
二、按犯罪事實應依證據認定之，無證據不得認定犯罪事實；又
    不能證明被告犯罪者，應諭知無罪之判決，刑事訴訟法第15
    4條第2項、第301條第1項分別定有明文。次按告訴人之告訴
    ，係以使被告受刑事訴追為目的，是其陳述是否與事實相符
    ，仍應調查其他證據以資審認；又認定不利於被告之事實，
    須依積極證據，苟積極證據不足為不利於被告事實之認定時
    ，即應為有利於被告之認定，更不必有何有利之證據；再認
    定犯罪所憑之證據，雖不以直接之證據為限，間接證據亦包
    含在內，然而無論直接證據或間接證據，其為訴訟上之證明
    ，須於通常一般人均不致有所懷疑，而得確信其為真實之程
    度者，始得據為有罪之認定，倘其證明尚未達於此一程度，
    而有合理之懷疑存在時，事實審法院復已就其心證上理由予
    以闡述，敘明其無從為有罪之確信，因而為無罪之判決，尚
    不得任意指為違法，最高法院52年臺上字第1300號、30年上
    字第816號、76年臺上字第4986號分別著有判例可資參照。
三、本件公訴人認被告另涉犯此部分罪嫌，無非係以被告於警詢
    、偵查中坦承製造上開土製長槍、查獲照片2 張、內政部警
    政署刑事警察局99年7月2日刑鑑字第09900007193 號槍彈鑑
    定書為其論據。被告固不否認此部分之事實，惟其與辯護人
    均辯稱：被告係原住民，其製造上開獵槍係原住民生活所用
    之獵槍，製造土製獵槍是因有空時到山上打獵，依槍砲彈藥
    刀械管制條例第20條第1 項規定，被告製造槍枝未經登記，
    應無刑事處罰之適用等語。
四、按原住民未經許可，製造、運輸或持有自製之獵槍或漁民未
    經許可，製造、運輸或持有自製之漁槍，供作生活工具之用
    者，處新臺幣20,000元以下罰鍰，本條例有關刑罰之規定，
    不適用之，此為90年11月14日修正公布之槍砲彈藥刀械管制
    條例第20條第1 項明文所定。又原住民基於不同之文化傳統
    ，其所追求之價值與其他族群迥然不同，其傳統生活之內涵
    與其他族群有甚大之差異。而原住民依先祖所留下之傳統方
    式製造簡易獵槍上山獵捕飛禽走獸，並將所得獵物與族人分
    享，本屬原住民傳統生活方式中極為重要之一部分，此乃眾
    所皆知之事實。近年來，原住民之生活型態雖已因社會之整
    體發展及族群之融合而發生重大之改變，其專以狩獵為生或
    以狩獵為主要生活內容者，雖已極為罕見，惟自製簡易獵槍
    ，於農閒或工作之餘入山狩獵，仍屬部分原住民（尤其較為
    年長者）難以忘情之生活內容。是85年9月25 日修正公布之
    槍砲彈藥刀械管制條例第14條（86年11月24日修正時移置於
    23條）即已明定：「獵槍、魚槍、刀械專供生活習慣特殊國
    民之生活工具者，其管理辦法，由中央主管機關於本條例修
    正公布後六個月內定之」，隨後於86年3月24 日公布之「生
    活習慣特殊國民獵槍魚槍刀械管理辦法」第3條第2項所謂「
    專供生活習慣特殊國民生活工具」，即包括原住民於狩獵、
    祭典等場合所使用之獵槍在內。依該辦法之規定，只要不具
    備該辦法所規定之消極條件，並完成警察機關之報備及發照
    手續後，即可自製或持有獵槍。換言之，原住民依前開管理
    辦法之規定自製或持有自製獵槍，乃至於持槍入山狩獵，除
    有違反野生動物保育法之情形外，本非法所不許。嗣後因原
    住民未依上開管理辦法之規定合法自製或持有獵槍而誤觸槍
    砲彈藥刀械管制條例重典之情形仍層出不窮，立法者有鑑於
    此，乃於86年11月24日修正公布之槍砲彈藥刀械管制條例第
    20條第1 項明定：「原住民未經許可，製造、運輸、陳列或
    持有自製之獵槍，供作生活工具之用者，減輕或免除其刑，
    並不適用前條（第19條強制工作）之規定」，其立法說明略
    謂：「基於原住民所自製之獵槍，係屬傳統習慣專供獵捕維
    生之生活工具，且其結構、性能及殺傷力均遠不如制式獵槍
    ，唯恐原住民偶一不慎，即蹈法以第8 條製造、持有獵槍罪
    相加，實嫌過苛，爰增訂得減輕或免除其刑規定，並得排除
    本條例強制工作之適用」。惟嗣後原住民未依前揭管理辦法
    規定，合法自製及持有獵槍，觸犯槍砲彈藥刀械管制條例第
    8條規定之情形仍一再發生，立法者乃再於90年11月14 日修
    正公布槍砲彈藥刀械管制條例第20條第1 項明定原住民未經
    許可製造持有自製之獵槍，供作生活工具之用者，僅處以行
    政罰，而予以除罪化。依據該條修正立法說明：「刪除『減
    輕或免除其刑』幾字，給予除罪化…因為既然屬於供作生活
    上及文化上工具之用，而無據為犯罪工具的意圖…．以落實
    憲法增修條文及符合本條例多元化主義的政策目標與規範意
    旨」，可知此次修法之主要目的，乃在貫徹憲法增修條文第
    10條第11項：「國家肯定多元文化，並積極維護發展原住民
    族語言及文化」之精神，落實保障原住民原有生活及文化習
    慣之立法政策。綜合立法者正視原住民文化之差異性而於歷
    次修法所展現對原住民文化傳統之尊重和寬容，槍砲彈藥刀
    械管制條例第20條第1 項所謂：「原住民製造、運輸或持有
    而供作生活工具之用之自製獵槍」，自應解釋為：「原住民
    本於其文化傳統所形成之特殊習慣，專為其於生活中從事狩
    獵、祭典等活動使用，而以傳統方式所製造、運輸或持有之
    自製簡易獵槍」，故原住民本於其文化傳統所形成之特殊習
    慣，專為其於生活中所從事之狩獵活動為目的，而以傳統方
    法製造或持有簡易獵槍，即應有上揭規定之適用，不以恃狩
    獵為生或以狩獵為其生活主要內容者為限，始與立法本旨相
    契合。
五、又所謂「自製獵槍」，依內政部87年6月2日臺87警字第8770
    1166號函說明：係指「原住民依傳統習慣專供捕獵維生之生
    活工具，由申請人自行獨力製造或與非以營利為目的之原住
    民在警察分局核准之報備地點協力製造完成，以逐次由槍口
    裝填黑色火藥於槍管內，打擊底火或他法引爆，將填充之射
    出物射出，非使用具有彈頭、彈殼及火藥之子彈者。射出物
    ：指供自製獵槍引爆槍管內火藥後發射之用，填充於槍管內
    ，遠小於槍管內徑之固體物，如玻璃片、彈丸等，且不含具
    有彈頭、彈殼及火藥之子彈」。是以，此之「自製獵槍」結
    構簡單，常見者是一端開口，另一端則封閉而留下細微小孔
    之鐵管，裝設固定架在木質槍托上，再於槍托上設一彈簧連
    接扳機及擊錘，火藥及射出物由開口一端填入，以鐵條伸入
    鐵管，將火藥與射出物擠壓至封閉端，當扣動扳機時，可藉
    彈簧作用使擊錘向前撞擊封閉鐵管一端，使得所裝填之火藥
    藉封閉端之小孔與擊錘接觸撞擊產生火花引燃爆炸，再將裝
    填於槍管內之射出物射出，以達射殺獵物目的（最高法院96
    年度台上字第1674號判決參照）。查本件扣案之槍枝是否屬
    「自製獵槍」，被告於本院行準備程序時供稱：扣案槍枝係
    伊利用鐵管、別人不要之零件，自行車床、拼裝起來，伊製
    造獵槍之目的係自行上山打獵使用等語；並參以內政部警政
    署刑事警察局鑑定結果略以：送鑑長槍1 枝認係土造長槍，
    由具擊發機構之木質槍身及土造金屬槍管組合而成，擊發功
    能正常，以打擊底火（藥）引爆槍管內火藥為發射動力，擊
    發功能正常，可供發射彈丸使用，認具殺傷力等情，有上開
    槍彈鑑定書1 份在卷足憑。此外，並未有任何證據證明被告
    曾以該槍枝擊發具有彈頭、彈殼及火藥之子彈。從而，扣案
    長槍既係由具擊發機構之木質槍身及土造金屬槍管組合而成
    ，且擊發方式係由槍管裝填彈丸，並未使用具有彈頭、彈殼
    及火藥之子彈，亦為被告自行製造，製造之目的在於供狩獵
    之用，核屬「自製獵槍」無疑。而被告確實為阿美族原住民
    ，業據被告自承在卷，並有其戶口名簿1 份在卷足參，則狩
    獵本為其文化傳統所形成之生活習慣，是被告所辯並未悖於
    常情，洵堪採信。至所謂「供作生活之用」，不以恃狩獵為
    生或以狩獵為其生活主要內容者為限，業如前述，則被告製
    造、持有上開獵槍目的係在於供狩獵之用，其固非以狩獵為
    生，惟揆諸上揭說明，其行為尚不因此脫逸於槍砲彈藥刀械
    管制條例第20條第1項所定之範疇甚明。
六、綜上所述，被告所製造之扣案槍枝既屬自製獵槍，而其製造
    、持有該槍枝之目的係基於其文化傳統所形成之習慣，欲持
    以從事狩獵，應屬供作生活之用，自合於槍砲彈藥刀械管制
    條例第20條第1 項不適用刑罰之規定。且在原住民普遍生活
    、教育程度較低、法治觀念不足，對持有及製造、出借槍枝
    、刀械須事先申請許可之規定未加強宣導之現狀下，在無任
    何證據顯示被告自製獵槍具有其他不法目的之情形，為貫徹
    憲法維護原住民族文化之意旨，避免原住民打獵之傳統文化
    流失之情形下，應認不宜率依槍砲彈藥刀械管制條例有關刑
    罰之規定相繩。此外，本院復查無其他積極證據足認被告確
    有公訴意旨所指此部分之犯行，依上開規定此部分應為被告
    無罪之諭知。至被告未經許可即持有獵槍，依法仍應處行政
    罰鍰，此部分應由主管機關另行裁罰，併予敘明。
據上論斷，應依刑事訴訟法第299條第1項前段、第301條第1項，
刑法第271條第2項、第1項、第185條之3、第25條第2項，第41條
第1項前段、第38條第1項第2款，刑法施行法第1條之 1，判決如
主文。
本案經檢察官林英正到庭執行職務。
中    華    民    國    99    年    11    月    3     日
            刑事第三庭  審判長  法  官  李世華
                                法  官  吳育汝
                                法  官  湯國杰
以上正本證明與原本無異。
如不服本判決應於收受送達後10日內向本院提出上訴書狀，並應
敘述具體理由。其未敘述上訴理由者，應於上訴期間屆滿後20日
內向本院補提理由書(均須按他造當事人之人數附繕本)「切勿逕
送上級法院」。告訴人或被害人如對於本判決不服者，應具備理
由請求檢察官上訴，其上訴期間之計算係以檢察官收受判決正本
之日期為準。
中    華    民    國    99    年    11    月    4     日
                                書記官
附錄本判決論罪之法律條文：
中華民國刑法第271條：
殺人者，處死刑、無期徒刑或 10 年以上有期徒刑。
前項之未遂犯罰之。
預備犯第 1 項之罪者，處 2 年以下有期徒刑。
中華民國刑法第185條之3：
服用毒品、麻醉藥品、酒類或其他相類之物，不能安全駕駛動力
交通工具而駕駛者，處1年以下有期徒刑、拘役或科或併科15 萬
元以下罰金。

司法院資訊處製作；財團法人民間司法改革基金會備份。
